臺灣高等法院臺南分院民事判決　100年度勞上易字第13號
上　訴　人　茂昌隆股份有限公司
法定代理人　鐘瑞茂
訴訟代理人　吳炳輝　律師
被　上訴人　謝欽坤
訴訟代理人　陳信村　律師
上列當事人間請求給付退休金等事件，上訴人對於中華民國100
年4月26日臺灣雲林地方法院第一審判決（99年度勞訴字第18號
）提起上訴，本院於100年10月11日言詞辯論終結，判決如下：
    主  文
上訴駁回。
第二審訴訟費用由上訴人負擔。
    事實及理由
一、被上訴人主張：伊係35年7月13日出生，自88年8月2日起至
    上訴人公司任職，至99年9月底，服務年資11年2月，退休前
    六個月之平均月薪為新台幣（下同）24,203元，伊於99年8
    月底通知上訴人將於99年9月30日自請退休，依法上訴人應
    給付伊退休金556,669元。又上訴人自91年7月起，將雇主應
    繳之勞工保險費及健保費自伊之薪資中扣除，此部分合計12
    4,436元，上訴人應返還給伊。爰依勞動基準法及不當得利
    之法律規定，請求上訴人給付681,105元，及自起訴狀繕本
    送達翌日起至清償日止，按年息百分之五計算之利息等語。
二、上訴人則以：
（一）被上訴人於88年8月到職，並不符合自請退休要件，上訴
      人不同意被上訴人退休，且被上訴人未經上訴人同意，自
      99年10月起未上班，無故曠職迄今，顯然違反兩造間之勞
      動契約。
（二）勞動基準法第15條第2項規定：不定期契約，勞工終止契
      約時，應準用第16條第1項規定期間前預告雇主。被上訴
      人自請退休，未定期間預告伊，與上開之規定有違，不生
      自請退休之效力。
（三）被上訴人分別於99年5月8日、99年5月15日、99年6月12日
      、99年7月14日、99年8月27日、99年8月28日、99年8月30
      日曠職，經伊依法免職在案，俟因被上訴人要求願意繼續
      上班並應允工作五年以上，上訴人始未將其開除，足見被
      上訴人無權未向上訴人自請退休甚明。
（四）又被上訴人自99年9月底工作後，即口頭稱自10月起不再
      工作，致被上訴人勞務契約履行義務完全中斷，則上訴人
      自得主張同時履行抗辯，拒絕給付被上訴人請求之金額。
三、原審為被上訴人勝訴判決，上訴人不服提起上訴，求為判決
    ：原判決廢棄，被上訴人在第一審之訴駁回。被上訴人求為
    判決：上訴駁回。
四、不爭之事實
    下列事實為兩造所不爭，並有勞工保險被保險人資料表、薪
    資審核表為證，堪信為真實：
（一）被上訴人從88年8月2日起至上訴人公司任職，至99年9月3
      0日止，退休前六個月平均工資為24,203元。
（二）上訴人自91年7月至96年6月止，每月從被上訴人薪資中扣
      勞保費887元、健保費991元，96年7月起至99年8月止，每
      月從被上訴人薪資中扣勞保費1,285元、健保費1,324元，
      上開扣取之勞保費、健保費，上訴人均繳交給勞保局、健
      保局。
五、爭點及本院判斷
（一）本件之爭點在於：
    １被上訴人請求上訴人給付退休金，有無理由？
    ２被上訴人請求上訴人返還逾扣勞、健保費124,436元，有
      無理由？
    ３被上訴人是否有無故曠職之情形？
（二）本院之判斷
    １(1)按勞工工作10年以上年滿60歲者，得自請退休，勞動基
        準法第53條第3款定有明文，又該條之立法精神，無非
        基於勞工之立場，為防止雇主不願核准已達一定年資、
        年齡之勞工自請退休之弊端，而賦予勞工得自請退休之
        權利，使符合該條規定要件之勞工於行使自請退休之權
        利時，即發生終止勞動契約之效力，而無須得雇主之同
        意。故勞工依該法自請退休時，勞雇雙方之勞動契約即
        可終止，勞工自請退休之權利為契約終止權之一種，而
        終止權又屬形成權之一種，形成權於權利人行使時，即
        發生形成之效力，不必得相對人之同意（最高法院88年
        度台上字第68號判決參照）。本件被上訴人係35年7月1
        3日生，如不爭之事實（一）所示，自88年8月2日起至
        上訴人處任職，至99年9月底，年齡已滿64歲，服務年
        資11年2月，則被上訴人於99年8月底通知上訴人於99年
        9月30日自請退休時，已符合上開自請退休之要件。
      (2)被上訴人主張其於99年8月28日提出申請退休書予上訴
        人，嗣於99年8月30日以存證信函通知上訴人將於99年9
        月30日自請退休，業據被上訴人提出申請退休書、存證
        信函及掛號回執各1紙為證，上訴人雖否認有收受申請
        退休書及存證信函，然查，證人即上訴人之協理洪長連
        證述：曾看過申請退休書等語（見原審卷第72至74頁）
        ，足認被上訴人確曾提出申請退休書予上訴人，又上開
        存證信函係由上訴人之會計蓋用上訴人公司章戳簽收，
        有掛號回執1紙附卷可按，而上訴人並不否認阮千真為
        上訴人之之會計，參以本件被上訴人起訴狀繕本亦由阮
        千真收受，有送達回證在卷可佐（見原審卷第18頁），
        由此足認被上訴人確實曾於99年8月底以存證信函通知
        上訴人將於99年9月30日自請退休。被上訴人既已以存
        證信函表明自請退休之意思表示，於送達於上訴人時，
        即生退休之效力。況兩造於99年10月14日於雲林縣政府
        勞資爭議協調會進行協調時，被上訴人已再向上訴人表
        達退休之意，此有雲林縣勞資關係協會勞資爭議協調會
        記錄在卷可稽（見原審卷第7頁），可認被上訴人已行
        使自請退休之權利，被上訴人自可依勞動基準法規定向
        上訴人請求給付退休金。上訴人辯稱：被上訴人未於自
        請退休前訂期間向雇主依法預告終止契約，自請退休不
        生效力云云，顯與事實不符，自不足採。
      (3)按勞工退休金之給與標準如下：一、按其工作年資，每
        滿一年給與兩個基數。但超過十五年之工作年資，每滿
        一年給與一個基數，最高總數以四十五個基數為限。未
        滿半年者，以半年計；滿半年者以一年計。...前項第
        一款退休金基數之標準，係指核准退休時一個月平均工
        資。勞動基準法第55條第1項第1款、第2項定有明文。
        本件被上訴人工作年資為11年2個月，共23基數，乘以
        如不爭之事實（一）所示之月平均工資24,203元，上訴
        人應給與被上訴人之退休金應為556,669元。被上訴人
        此部分之請求，即有理由，應予准許。
    ２(1)按「勞工保險保險費之負擔，依左列規定計算之：一、
        第6條第1項第1款至第6款及第8條第1項第1款至第3款規
        定之被保險人，其普通事故保險費由被保險人負擔百分
        之二十，投保單位負擔百分之七十，其餘百分之十，在
        省，由中央政府全額補助，在直轄市，由中央政府補助
        百分之五，直轄市政府補助百分之五；職業災害保險費
        全部由投保單位負擔。」、「本保險保險費之負擔，依
        下列規定計算之：一、第一類被保險人：(一)第3條第1
        項第1款第1目被保險人及其眷屬自付百分之三十，投保
        單位負擔百分之七十。但私立學校教職員之保險費，由
        被保險人及其眷屬自付百分之三十，學校負擔百分之三
        十五，中央或直轄市主管教育行政機關補助百分之三十
        五。(二)第8條第1項第1款第2目及第3目被保險人及其
        眷屬自付百分之三十，投保單位負擔百分之六十，其餘
        百分之十，在省，由中央政府補助；在直轄市，由中央
        政府補助百分之五，直轄市政府補助百分之五。」勞工
        保險條例第15條第1項、全民健康保險法第27條第1款第
        1、2目分別定有明文。前揭法條所規定投保單位與雇主
        應負擔之費用，係以保護勞工之健康、生計與安定生活
        為目的，而強制課予投保單位與雇主之義務，本質上具
        有社會性與強制性，自不容許私人間透過契約加以變更
        ，亦不容許投保單位或雇主將其義務轉嫁予弱勢之勞工
        ，法理至明。
      (2)如不爭之事實（二）所示，上訴人自91年7月至96年6月
        止，每月從被上訴人薪資中扣勞保費887元、健保費991
        元，96年7月起至99年8月止，每月從被上訴人薪資中扣
        勞保費1,285元、健保費1,324元，而被上訴人自91年7
        月1日起至96年6月30日止之勞保投保薪資為28,800元，
        自96年7月1日起至99年8月31日止之勞保投保薪資為34,
        800元，此有勞工保險被保險人投保資料表在卷可按（
        見原審卷第9至12頁）。依勞工保險普通事故保險費及
        就業保險保險費合計之被保險人與投保單位分擔金額表
        （見原審卷第27頁），其中投保薪資28,800元，勞工應
        分擔之勞保費為432元，投保薪資34,800元，勞工應分
        擔之勞保費為522元，然上訴人竟自91年7月至96年6月
        止，每月從被上訴人薪資扣勞保費887元，並自96年7月
        起至99年8月止，每月從被上訴人薪資扣勞保費1,285元
        ，顯見上訴人自91年7月1日起至96年6月30日止，每月
        溢收勞保費455元，自96年7月1日起至99年8月31日止，
        每月溢收勞保費763元，合計勞保費部分上訴人共溢收
        56, 294元。另依全民健康保險保險費負擔金額表(三)
        （見原審卷第28頁），其中月投保金額28,800元，費率
        調整實際自付保險費為393元，月投保金額34,800元，
        費率調整實際自付保險費為475元，然上訴人竟自91年7
        月至96年6月止，每月從被上訴人薪資扣健保費991元，
        並自96年7月起至99年8月止，每月從上訴人薪資扣健保
        費1, 324元，顯見上訴人自91年7月1日起至96年6月30
        日止，每月溢收健保費598元，自96年7月1日起至99年8
        月31日止，每月溢收健保費849元，合計健保費部分上
        訴人共溢收68,142元。總計上訴人自被上訴人薪資溢收
        之勞、健保費為124,436元。
      (3)上訴人將其依前揭規定應負擔之普通事故保險費及全民
        健康保險費轉嫁由被上訴人負擔，縱經被上訴人同意，
        亦屬違反法律強制規定而無效，準此，上訴人受領被上
        訴人溢繳之勞保費及健保費，自屬無法律上之原因而受
        利益，致被上訴人受有損害，被上訴人自得依不當得利
        之法律關係，請求上訴人返還。從而，被上訴人請求上
        訴人退還溢收之勞保費及健保費124,436元，亦屬有據
        ，應予准許。
    ３(1)按依勞動基準法第12條或第15條規定終止勞動契約者，
        或定期勞動契約期滿離職者，勞工不得向雇主請求加發
        預告期間工資、資遣費，為勞動基準法第18條所明定，
        退休金並未包括在內，故雇主依勞動基準法第12條第1
        項第4款規定終止勞動契約時，勞工仍得向雇主請求給
        付退休金。又依退休金之經濟性格觀之，工資本質上係
        勞工提供勞動力之價值，退休金之性質為「延期後付」
        之工資，為勞工當然享有之既得權利，於勞工退休時支
        付，且不因勞工事後離職而消滅。退休金本質上係以勞
        工全部服務期間為計算標準所發給之後付工資，雇主自
        不得以懲戒解僱為由，剝奪勞工請求退休金之權利。勞
        工一旦符合法定退休要件，即已取得自請退休並請求給
        付退休金之權利，此為其既得權利，不因雇主終止勞動
        契約而喪失，否則僱主即得藉故解僱已符合退休條件之
        勞工，規避給付退休金之義務，殊非勞動基準法之立法
        本旨（最高法院92年度台上字第2152號判決意旨參照）
        。
      (2)上訴人辯稱：被上訴人因曠職多日，已遭上訴人免職，
        俟因被上訴人要求願意繼續上班並應允工作五年以上，
        上訴人始未將其開除，足見被上訴人無權自請退休，又
        被上訴人自99年10月起即未依約給付勞務，上訴人自得
        拒絕給付退休金云云。然查，被上訴人已符合自請退休
        之要件，並向上訴人自請退休，已如前述，則揆諸前揭
        說明，被上訴人請求給付退休金之權利不因上訴人曾經
        終止兩造間勞動契約之意思表示而受影響，縱令上訴人
        解僱終止契約合法生效，被上訴人仍有權請求上訴人給
        付退休金，則被上訴人是否有因無故曠職情形，遭上訴
        人免職，並不影響被上訴人退休金請求權甚明。至被上
        訴人自99年10月起未至上訴人公司工作，乃被上訴人自
        請退休之當然結果，上訴人以被上訴人自99年10月起未
        給付勞務為由，拒絕給付退休金，難認有據。上訴人上
        開辯解，尚無足取。
六、綜上所述，本件被上訴人主張為可採，上訴人所辯均無可取
    。依勞動基準法及不當得利之法律關係，被上訴人自得請求
    上訴人給付被上訴人681,105元及自起訴狀繕本送達翌日即9
    9年11月13日起至清償日止，按年息百分之五計算之利息。
    原審判命上訴人如數給付，於法並無不合。上訴意旨指摘原
    判決不當，求予廢棄改判，為無理由，應予駁回其上訴。
七、據上論結，本件上訴為無理由，依民事訴訟法第449條第1項
    、第78條，判決如主文。
中    華    民    國   100    年    10    月    25    日
                  民事第四庭    審判長法  官  吳上康
                                      法  官  王浦傑
                                      法  官  蔡勝雄
上為正本係照原本作成。
不得上訴。
中    華    民    國   100    年    10    月    26    日
                                      書記官  李梅菊